【裁判字號】    91,易緝,81
【裁判日期】    920128
【裁判案由】    詐欺
【裁判全文】
臺灣士林地方法院刑事判決                          九十一年度易緝字第八一號
    公  訴  人  臺灣士林地方法院檢察署檢察官
    被      告  辛○○○
右列被告因詐欺案件，經檢察官提起公訴（八十五年度偵字第八五二一號），本院判
決如左：
    主  文
辛○○○共同行使偽造私文書，足以生損害於他人，處有期徒刑陸月，如易科罰金以
參佰元折算壹日。互助會標單上偽造「己○○」之署押壹枚沒收。
    事  實
一、辛○○○與黃銓鋒（業經判決確定）為夫妻，二人於民國八十三年四月間，在其
    臺北市○○區○○街三一０巷六十號四樓召集互助會，以黃銓鋒名義擔任會首，
    含會首共三十八會員，每會新台幣（下同）一萬元，會期自八十三年四月二十五
    日起至八十六年四月二十四日止，於八十三年四月二十五日除開標第一次會外同
    時收取會頭款共二會，嗣後每月二十五日開標一次，詎其二人竟共同意圖為自己
    不法所有之概括犯意，未經會員己○○同意，於八十四年一月第十次開標時，在
    上開住處，推由黃銓鋒在標單上冒用己○○名義填寫己○○署押之標單及填寫利
    息之金額，參加投標並因而得標，並於得標後由渠夫妻兩人，分別行使之而使互
    助會之活會會員乙○○、庚○○、賴憶文、林金城、甲○○等二十八人陷於錯誤
    ，而繳付會款予黃銓鋒及其妻辛○○○，並向己○○、丙○○等冒稱係別一會員
    得標而使之陷於錯誤，亦繳付會款於渠夫妻兩人；復於互助會未倒會之前，於某
    次開標日期，趁會員均未到場投標之機會，並未實際進行投開標程序，而向活會
    會員詐稱係某會員以若干利息得標，致各活會會員信以為真陷於錯誤而繳付會款
    於渠夫妻兩人，嗣於八十五年五月間停標倒會，雙雙逃匿無蹤，會員互相詢問查
    覺上情，始知受騙。
二、案經被害人己○○、甲○○、乙○○、丙○○、丁○○、戊○○、庚○○訴請台
    灣士林地方法院檢察署檢察官偵查起訴。
    理  由
一、訊之被告辛○○○矢口否認有右述犯行，辯稱：其與黃銓鋒感情不睦，自七十八
    年即分居，黃銓鋒的事實伊不清楚，也未參與右述互助會之召集、收款等工作云
    云。惟查：
  （一）右揭事實業據告訴人己○○等人指訴歷歷。而本件互助會單記載最後一會係
        八十六年四月二十五日結束，黃銓鋒就其僅開標至八十五年四月二十五日止
        ，自同年五月二十五日起即未再進行開標云云，已經其供述在卷，則自八十
        五年五月二十五日起算至八十六年四月二十五日止，尚有十二會活會，而本
        件未投標會員實際尚有十四會，業經會員己○○、丙○○、乙○○、甲○○
        、庚○○、林金城、及賴憶文等人先後到庭供述在卷，顯見被告除冒標己○○一會外，尚有詐標某一活會會員之會款一次，惟該次雖無被告冒名填寫標
        單之證據，但其確有冒某會員名義得標，並向活會會員詐收會款應無庸疑，
        此外，復有會單影本一份附卷足稽。
  （二）被告雖否認參與互助會之召集、收款，其夫黃銓鋒亦稱互助會乃其一人召集
        、開標、收款，與被告無關云云。然查：
      １、如告訴人己○○稱：錢都是他太太辛○○○收（八十五年偵字第五０二八
          號卷第廿五頁參照）、丙○○到庭稱：我是會單第廿七、廿八號會員，每
          次收會錢都是他太太辛○○○來收的（本院八十六年十一月十三日筆錄參
          照）。
      ２、證人即互助會會員林金城、賴尾到庭具結證稱：收錢有時是他太太（指黃
          張美珠）收的（八十五年偵字第八五二一號卷第廿二頁參照）。
      ３、會員甲○○之妻白闕雪子以證人身分到庭具結證稱：剛開始是黃銓鋒之太
          太辛○○○到我家召會，我就加入，因為以前我有參加他的會沒被倒，故
          再參加他的會；收會款也是他太太來收的；我是他太太外媽之養女，與他
          太太較熟，她要叫我阿姨云云。
      ４、而黃銓鋒於本院歷次訊問時，從未提及被告於七十八年即與其分居，且本
          院訊問黃銓鋒開標時被告有無在場，黃銓鋒亦稱「我是開公司，他有在場
          ，但對於會他沒有參與」云云（見本院八十六年十一月十三日訊問筆錄）
          ，顯見本件互助會進行中，被告尚在黃銓鋒公司上班，被告辯稱自七十八
          年起即因感情不睦分居，不清楚黃銓鋒的事云云，要屬卸責之詞，不足採
          信。而依前開告訴人指訴、證人之證述，已見被告確有參與互助會召集、
          收款之情形，黃銓鋒竟稱全係其一人處理，與被告無涉云云，顯係迴護被
          告之詞，難以採信。
      綜上所述，已足見被告與黃銓鋒對召會、收會錢及冒標、詐取會款等情，均互
      相分工，渠等相互間有共犯關係，被告否認犯罪，尚非可採。事證明確，被告
      犯行堪以認定，應予依法論科。
二、查被告在民間互助會標會時，趁活會會員己○○未到場之際，冒己○○之署押填
    寫利息參與標會，則該紙張之記載，即足以表示登載名義人擬以上述金額標取該
    互助會用意之證明，為刑法第二百二十條之準私文書，被告於得標後並執為行使
    而向活會會員收取會款，核被告所為係犯刑法第二百十六條第二百二十條、第
    二百十條之行使偽造準私文書罪及同法第三百三十九條第一項之詐欺取財罪。其
    偽造「己○○」署押之行為係偽造準私文書之部分行為，又其偽造準私文書後進
    而加以主張行使，其偽造之低度行為又為行使之高度行為所吸收，均不另論罪。
    又被告在互助會未倒會之前，於某次開標時，趁會員均未到場投標之機會，並未
    實際進行投開標程序，而向活會會員詐稱係某會員以若干利息得標，致各活會會
    員信以為真陷於錯誤而繳付會款，核其所為亦犯刑法第三百三十九條第一項之詐
    欺取財罪。被告以一個冒標行為、及一個詐標行為向活會會員詐騙會款，時間緊
    接，所犯罪名相同，顯係出於概括之犯意為之，為連續犯；其行使一冒標、及詐
    標行為而向各個活會會員詐取會款，各係一行為觸犯數罪名之想像競合犯，應從
    其一處斷。又被告所犯行使偽造準私文書及連續詐欺取財二罪間，有方法目的之
    牽連關係，應從一重之行使偽造準私文書罪處斷。被告行使偽造準私文書之犯行
    ，雖未經檢察官起訴，然與起訴部分具牽連犯裁判上一罪關係，為起訴效力所及
    ，且經檢察官到庭補充陳明，自應由本院併予審理，附此敘明。被告與其夫黃銓
    鋒二人，對於右開行使偽造準私文書詐欺取財犯行，彼此間互有犯意聯絡及行為
    分擔，均為共同正犯。爰審酌被告犯罪動機、目的、手段、犯罪後之態度等一切
    情狀，量處如主文所示之刑，以示懲儆。末查，被告行為後，刑法第四十一條業
    經修正為「犯最重本刑為五年以下有期徒刑之罪，而受六個月以下有期徒刑或拘
    役之宣告，因身體、教育、職業、家庭之關係或其他正當事由，執行顯有困難者
    ，得以一元以上三元以下折算一日，易科罰金：：：」並於九十年一月十日公布
    ，同年月十二日生效，比較新舊法之結果，以新法對被告有利，依刑法第二條第
    一項前段規定，應適用新法，爰依修正後刑法第四十一條第一項前段規定，諭知
    易科罰金之折算標準。
三、又，既無證據足以證明偽造之標單已滅失，標單上所偽造「己○○」署押一枚，
    自應依刑法第二百十九條規定宣告沒收。
據上論斷，應依刑事訴訟法第二百九十九條第一項前段，刑法第二條第一項前段、第
二十八條、第二百十六條、第二百十條、第二百二十條、第三百三十九條第一項、第
五十五條、第四十一條第一項前段、第二百十九條、罰金罰鍰提高標準條例第一條前
段、第二條，判決如主文。
本案經檢察官陳家美到庭執行職務
中      華      民      國      九十二      年      一    月    二十八  日
                                    臺灣士林地方法院刑事第四庭
                                          法  官  洪  慕  芳
右正本證明與原本無異。
如不服本判決，應於判決送達後十日內，向本院提出上訴狀。
                                          書記官  田  汲  雷
中      華      民      國      九十二      年      二    月      六    日
附錄本案論罪科刑法條全文：
刑法第二百十六條：
  行使第二百十條至第二百十五條之文書者，依偽造、變造文書或登載不實事項或使
  登載不實事項之規定處斷。
刑法第二百十條：
  偽造、變造私文書，足以生損害於公眾或他人者，處五年以下有期徒刑。
刑法第二百二十條：
  在紙上或物品上之文字、符號、圖畫、照像，依習慣或特約，足以為表示其用意之
  證明者，關於本章及本章以外各罪，以文書論。
  錄音、錄影或電磁紀錄，藉機器或電腦之處理所顯示之聲音、影像或符號，足以為
  表示其用意之證明者，亦同。
  稱電磁紀錄，指以電子、磁性或其他無法以人之知覺直接認識之方式所製成之紀錄
  ，而供電腦處理之用者。
刑法第三百三十九條第一項：
  意圖為自己或第三人不法之所有，以詐術使人將本人或第三人之物交付者，處五年
  以下有期徒刑、拘役或科或併科一千元以下罰金。


司法院資訊處製作；財團法人民間司法改革基金會備份。
